【裁判字號】    99,訴,30
【裁判日期】    990518
【裁判案由】    返還價金等
【裁判全文】
臺灣士林地方法院民事判決                99年度訴字第30號
原      告  甲○○
            丁○○
上二人共同
訴訟代理人  陳昭全律師
被      告  根林建設股份有限公司
法定代理人  丙○○○
被      告  乙○○
上二人共同
訴訟代理人  陳傳中律師
複 代理 人  楊華興律師
上列當事人間返還價金等事件，本院於民國99年5 月4 日言詞辯
論終結，判決如下：
    主  文
被告根林建設股份有限公司應給付原告甲○○新臺幣貳佰陸拾陸
萬陸仟玖佰肆拾元，及其中新臺幣貳佰拾壹萬玖仟伍佰元，自
民國九十八年十二月二十七日起至清償日止，按年息百分之五計
算之利息。
被告根林建設股份有限公司應給付原告丁○○新臺幣貳佰柒拾柒
萬仟貳佰陸拾元，及其中新臺幣貳佰肆拾壹萬伍仟伍佰元，自
民國九十八年十二月二十七日起至清償日止，按年息百分之五計
算之利息。
被告乙○○應給付原告甲○○新臺幣貳拾貳萬元，及自民國九十
八年十二月三十日起至清償日止按年息百分之五計算之利息。
被告乙○○應給付原告丁○○新臺幣貳拾貳萬元，及自民國九十
八年十二月三十日起至清償日止按年息百分之五計算之利息。
原告其餘之訴駁回。
訴訟費用新臺幣陸萬肆仟零陸拾元，由被告根林建設股份有限
公司負擔六四○六三分之五四九五五（被告根林建設股份有限公
司應賠償原告之訴訟費用確定為新臺幣伍萬肆仟玖佰伍拾伍元）
，由被告乙○○負擔六四○六三分之四七四○（被告乙○○應賠
償原告之訴訟費用確定為新臺幣肆仟柒佰肆拾元），其餘由原告
負擔。
本判決第一、二、三、四項於原告以新臺幣壹佰玖拾陸萬元供擔
保後，得假執行。但被告根林建設股份有限公司如以新臺幣貳佰
陸拾陸陸萬仟玖佰肆拾元為原告甲○○預供擔保或提存，得就本
判決第一項免為假執行。被告根林建設股份有限公司如以新臺幣
貳佰柒拾柒萬仟貳佰陸拾元為原告丁○○預供擔保或提存，得
就本判決第二項免為假執行。被告乙○○如以新臺幣貳拾貳萬元
為原告甲○○預供擔保或提存，得就本判決第三項免為假執行。
被告乙○○如以新臺幣貳拾貳萬元為原告丁○○預供擔保或提存
，得就本判決第四項免為假執行。
原告其餘假執行之聲請駁回。
    事實及理由
壹、程序部分：
一、按訴狀送達後，原告不得將原訴變更或追加他訴。但被告同
    意或請求之基礎事實同一或擴張或減縮應受判決事項之聲明
    者，不在此限。又被告於訴之變更或追加無異議，而為本案
    之言詞辯論者，視為同意變更或追加。民事訴訟法第255 條
    第1 項第1 款、第2 款、第3 款、第2 項定有明文。
二、本件原告起訴原聲明為：(1)被告根林建設股份有限公司（下
    稱根林公司）應給付原告甲○○新臺幣（以下同）362 萬1,
    430 元，及其中191 萬元自附表一所示各金額及日期日起，
    另136 萬5 千元自民國98年12月26日起，均至清償日止，按
    年息5%計算之利息。(2)被告根林公司應給付原告丁○○372
    萬1,720 元，及其中197 萬元自附表二所示各金額及日期日
    起，另139 萬5 千元自98年12月26日起，均至清償日止，按
    年息5%計算之利息。(3)被告乙○○應給付原告甲○○22萬元
    ，及其中11萬元自95年11月4 日起，其餘11萬元自98年12月
    26日起，均至清償日止，按年息5%計算之利息。(4)被告乙○○應給付原告丁○○22萬元，及其中11萬元自95年11月26日
    起，其餘11萬元自98年12月26日起，均至清償日止，按年息
    5%計算之利息。(5)訴訟費用由被告負擔。(6)原告願供擔保，
    請准宣告假執行。嗣於99年4 月6 日變更聲明為：(1)被告根
    林公司應給付原告甲○○362 萬2,440 元，及其中191 萬元
    自附表一所示各金額及日期日起，另136 萬5 千元自98年12
    月27日起，均至清償日止，按年息5%計算之利息。(2)被告根
    林公司應給付原告丁○○381 萬2,760 元，及其中197 萬元
    自附表二所示各金額及日期日起，另148 萬5 千元自98年12
    月27日起，均至清償日止，按年息5%計算之利息。(3)被告乙○○應各給付原告甲○○22萬元，及其中11萬元自95年11月
    4 日起，其餘11萬元自98年12月30日起，均至清償日止，按
    年息5%計算之利息。(4)被告乙○○應給付原告丁○○22萬元
    ，及其中11萬元自95年11月26日起，其餘11萬元自98年12月
    30日起，均至清償日止，按年息5%計算之利息。(5)訴訟費用
    由被告負擔。(6)原告願供擔保，請准宣告假執行。核其所為
    ，乃就原聲明(1)、(3)、(4)部分之利息請求起算日為部分減縮
    ，另就原聲明(2)之本金請求為擴張，並就利息請求之起算日
    為減縮，核其請求之基礎事實同一，且被告就原告訴之變更
    並無異議，已為本案之言詞辯論，依法視為同意追加，依照
    前開說明，原告為訴之變更，應予准許，合先敘明。
貳、實體部分：
一、原告主張：
  (一)被告乙○○及根林公司於95年11月4 日各與原告甲○○簽訂
    「土地預定買賣契約書」及「房屋預定買賣契約書」。由原
    告甲○○分別向被告根林公司及乙○○購買「優泉小鎮E08
    棟1 戶」及「其坐落之基地即基隆市○○區○○段港口小段
    356 地號等10筆使用分區為丙種建築用地之應有部分土地」
    ，其中土地價金約定為637 萬元，房屋價金為273 萬元，總
    價910 萬元。原告甲○○已於95年11月4 日給付土地價款11
    萬元，另於附表一所示時間繳納如金額欄所示之房屋價款，
    合計給付房屋價款191 萬元。而被告乙○○及根林公司另於
    95年11月26日各與原告丁○○簽訂「土地預定買賣契約書」
    及「房屋預定買賣契約書」。由原告丁○○分別向被告根林
    公司及乙○○購買「優泉小鎮F12 棟1 戶」及「其坐落之基
    地即基隆市○○區○○段港口小段356 地號等10筆使用分區
    為丙種建築用地之應有部分」，其中土地價金約定為693 萬
    元，房屋價金297 萬元，總價990 萬元。而原告丁○○已於
    95年11月25日給付土地價款11萬元，另於附表二所示時間分
    別繳納如金額欄所示之房屋價款，合計給付房屋價款197 萬
    元。
  (二)前開預售房地建築工程之基礎動工日為96年7 月17日，被告
    根林公司依約本應於98年1 月16日取得使用執照，但迄未取
    得，原告2 人為此乃於98年12月24日寄發存證信函，以被告
    根林公司遲遲無法完成工程並取得使用執照，違反房屋預定
    買賣契約書第9 條二構成違約為由，依房屋預定買賣契約書
    第17條一及土地預定買賣契約書第13條等約定，主張解除契
    約，前開存證信函分別於98年12月26日及29日送達被告根林
    公司及乙○○，前開房屋及土地預定買賣契約，均已經由原
    告合法解除。
  (三)為此，原告爰依民法第259 條第1 款、第2 款之規定及土地
    預定買賣契約第8 條、房屋預定買賣契約書第17條之約定，
    請求被告乙○○附加自受領時起之利息各返還原告已付之土
    地價款11萬元，另請求被告根林公司附加自受領時起之利息
    ，分別返還原告甲○○及丁○○已付之房屋價款191 萬元及
    197 萬元，再請求被告乙○○各給付原告以房地總價15% 計
    算但以已繳土地價款為上限之違約金11萬元及其遲延利息，
    再請求被告根林公司分別給付原告甲○○、丁○○以房地總
    價15% 計算之違約金136 萬5 千元、148 萬5 千元及其遲延
    利息，並聲明：(1)被告根林公司應給付原告甲○○362 萬2,
    440 元，及其中191 萬元自附表一所示各金額及日期日起，
    另136 萬5 千元自98年12月27日起，均至清償日止，按年息
    5%計算之利息。(2)被告根林公司應給付原告丁○○381 萬2,
    760 元，及其中197 萬元自附表二所示各金額及日期日起，
    另148 萬5 千元自98年12月27日起，均至清償日止，按年息
    5%計算之利息。(3)被告乙○○應給付原告甲○○22萬元，及
    其中11萬元自95年11月4 日起，其餘11萬元自98年12月30日
    起，均至清償日止，按年息5%計算之利息。(4)被告乙○○應
    各給付原告丁○○22萬元，及其中11萬元自95年11月26日起
    ，其餘11萬元自98年12月30日起，均至清償日止，按年息5%
    計算之利息。(5)訴訟費用由被告負擔。(6)原告願供擔保，請
    准宣告假執行。
二、被告則以：本件違約金約定過高，請求酌減，另原告違約金
    之請求，不得再請求遲延利息等語置辯，故聲明：(一)原告之
    訴駁回。(二)訴訟費用由原告負擔。(三)如受不利益判決，願供
    擔保請准宣告免予假執行。
三、本院之判斷：
  (一)原告主張之前揭兩造訂立土地、房屋預定買賣契約，嗣因被
    告根林公司違約，經原告解除契約等事實，業據其提出土地
    預定買賣契約書、房屋預定買賣契約書、發票、存證信函、
    報驗紀錄表、中華郵政掛號郵件收件回執等影本為證，被告
    就此並未為爭執，應堪信為真實。
  (二)原告不得依民法第259 條第1 款、第2 款請求被告附加利息
    返還土地、房屋價款：
    (1)按契約解除時，當事人雙方回復原狀之義務，除法律另有
      規定或契約另有訂定外，由他方所受領之給付物，應返還
      之，受領之給付為金錢者，應附加自受領時起之利息償還
      之。民法第259 條第1 款、第2 款定有明文。
    (2)本件土地預定買賣契約第8 條一約定：賣方違反第7 條第
      1 、2 款規定者，買方得解除本契約。解除時賣方除將買
      方已繳之土地價款及遲延利息全部退還外，並應同時賠償
      房地總價百分之15之違約金，但該賠償之金額超過已繳價
      款者，則以已繳價款為限。房屋買賣預定契約第17條一則
      約定：賣方違反第9 條第2 款、第16條第1 、2 款規定者
      ，買方得解除本契約。解除時賣方除將買方已繳之土地價
      款及遲延利息全部退還外，並應同時賠償房地總價百分之
      15之違約金，但該賠償之金額超過已繳價款者，則以已繳
      價款為限。顯見本件契約經解除後，當事人雙方之回復原
      狀之義務，契約已另有訂定，原告主張依民法第259 條第
      1 款、第2 款附加利息返還價款，依其起訴之事實觀之，
      顯無理由。
  (三)原告甲○○、丁○○各得請求被告根林公司給付自逾期完工
    ，每逾1 日按已繳房地價款萬分之5 計算之遲延利息34萬7,
    440 元及35萬7,760 元：
    (1)查本件房屋預定買賣契約書第9 條一、二均約定：本預售
      屋之建築工程應自基礎動工日起算18個月（以日曆天計算
      ）完成主建物附屬建物及使用執照所定之必要設施，並以
      建築主管機關核發使用執照為工程完工日之認定依據及標
      準。賣方如逾前款期間未完工者，每逾1 日應按已繳房地
      價款萬分之5 計算遲延利息予買方。
    (2)而被告根林公司就預售房地建築工程之基礎動工日為96年
      7 月17日，依約應於98年1 月16日取得使用執照，但迄未
      取得，依照前開契約內容：
      1.原告甲○○得請求被告給付每逾1 日按已繳房地價款即
        202 萬元（110000＋640000＋320000＋480000＋470000
        ＝0000000 ）計算即每日1,010 元（0000000 ×5 ÷10
        000 ＝1010）之遲延利息。
      2.原告丁○○得請求被告給付每逾1 日按已繳房地價款即
        208 萬元（110000＋660000＋330000＋490000＋490000
        ＝0000000 ）計算即每日1,040 元（0000000 ×5 ÷10
        000 ＝1040）之遲延利息。
      3.原告甲○○、丁○○均於98年12月26日解除房屋預定買
        賣契約（詳後述），被告根林公司迄原告解除契約時，
        逾期完工達344 日（98年1 月17日起至98年12月26日）
        。是原告甲○○得請求被告根林公司給付之遲延利息為
        34萬7,440 元（1010×344 ＝347440），原告丁○○得
        請求被告根林公司給付之遲延利息則為35萬7,760 元（
        1040×344 ＝357760）。
  (四)原告得依兩造契約約定，請求被告返還已付之土地、房屋價
    款，並請求給付違約金：
    (1)原告已合法解除土地預定買賣契約書及房屋預定買賣契約
      書：
      1.查本件房屋預定買賣契約書第9 條二約定：「若逾期6
        個月仍未完工，視同賣方違約，雙方同意依第17條違約
        之處罰規定處理。另前開土地預定買賣契約書第13條亦
        均約定：本契約不得單獨成立，應與本標的物上之「房
        屋預定買賣契約書」共同簽署，並與該契約共同履行始
        生法律效力，其解約亦同。任何一方如有違反本約規定
        情事，該共同簽署之「房屋預定買賣契約書」亦併以違
        約論處。
      2.而被告根林公司依約應於98年1 月16日完工取得使用執
        照，已如前述，但迄未取得，其至98年12月，已逾期6
        個月仍未完工，依照前開契約內容，應視為被告違約，
        原告2 人自得依該契約第17條一「賣方違反第9 條第2
        款規定者，買方得解除本契約」及土地預定買賣契約書
        第13條之約定，解除契約。
      3.原告於98年12月24日寄發存證信函，以被告根林公司遲
        遲無法完成工程並取得使用執照，構成違約，主張解除
        土地預定買賣契約及房屋預定買賣契約，並於前開存證
        信函分別於98年12月26日及29日送達被告根林公司及乙○○，已分別發生解除契約之效力。
    (2)原告各得請求被告乙○○返還土地價款及違約金各11萬元
      ：
      1.查本件土地預定買賣契約第8 條一約定：解除時賣方除
        將買方已繳之土地價款及遲延利息全部退還外，並應同
        時賠償房地總價百分之15之違約金，但該賠償之金額超
        過已繳價款者，則以已繳價款為限。
      2.兩造契約既經解除，原告依照前開契約內容，自得各請
        求被告乙○○返還已繳之土地價款11萬元。
      3.又依照前開契約內容，原告亦各得請求被告乙○○給付
        以已繳納之土地價款11萬元為上限，依房地總價15% 計
        算之違約金各11萬元。
    (3)原告甲○○、丁○○各得請求被告根林公司返還已繳之房
      屋價款191 萬元、197 萬元及違約金40萬9,500 元、44萬
      5,500 元：
      1.查本件房屋買賣預定契約第17條一約定：解除時賣方除
        將買方已繳之土地價款及遲延利息全部退還外，並應同
        時賠償房地總價百分之15之違約金，但該賠償之金額超
        過已繳價款者，則以已繳價款為限。
      2.兩造契約既經解除，原告依照前開契約內容，自得各請
        求被告根林公司返還已繳之房屋價款191 萬元、197 萬
        元。
      3.又依照前開契約內容，原告本亦各得請求被告根林公司
        給付以已繳納之房屋價款為上限，依房地總價15% 計算
        之違約金136 萬5 千元、148 萬5 千元。惟按約定之違
        約金額過高者，法院得減至相當之數額。民法第252 條
        定有明文。而是否相當仍須依一般客觀事實、社會經濟
        狀況及當事人所受損害情形，以為酌定標準，而債務已
        為一部履行者，亦得比照債權人所受利益減少其數額（
        最高法院49年台上字第807 號判例參照）。本件房屋預
        定買賣契約因被告根林公司遲延完工，已於98年12月26
        日合法解除。經審酌該預售屋本應於98年1 月16日完工
        ，但迄未取得使用執照，而原告均已給付被告乙○○及
        根林公司相當數額之土地、房屋買賣價款，原告依房屋
        預定買賣契約，又得另行請求被告根林公司給付遲延完
        工之遲延損害。另被告根林公司之違約，依房屋預定買
        賣契約第19條、土地預定買賣契約第13條約定，被告乙○○亦以違約論。兩造既因預售之房地分屬2 人而分別
        訂立2 份契約，如仍均分別以房地總價15% 計算違約金
        ，審酌上揭情事，違約金之約定顯屬過高，應以各別契
        約中房屋、土地各別之價金之15% 計算較為妥適，是原
        告甲○○、丁○○得請求被告根林公司給付之違約金，
        應酌減至分別以房屋價款273 萬元及297 萬元之15% 計
        算即40萬9,500 元及44萬5,500 元。
    (五)有關遲延利息之請求：
      (1)按給付無確定期限者，債務人於債權人得請求給付時，
        經其催告而未為給付，自受催告時起，負遲延責任，民
        法第229 條第2 項規定甚明。所謂無確定期限，指未定
        期限及雖定有期限而其屆至之時期不確定2 種情形，前
        者稱不定期債務，後者稱不確定期限之債務。故期限之
        事實之發生，雖已確定，然其發生時期並不確定，即屬
        不確定期限，亦即所謂不確定期限係指期限之屆至雖屬
        確定之事實，但何時屆至則未確定，是雖定有期限，然
        其屆至之時期不確定，即屬給付無確定期限。另遲延之
        債務，以支付金錢為標的者，債權人得請求依法定利率
        計算之遲延利息。民法第233 條第1 項亦有明定。前開
        利息請求權，乃法定請求權，不因契約未規定而受影響
        。
      (2)本件土地預定買賣契約書、房屋預定買賣契約書，就解
        除契約後原告已繳納土地、房屋價款及違約金之返還或
        給付，均約定於契約解除時同時為之（分別見土地預定
        買賣契約第8 條一及房屋預定買賣契約第17條一），可
        認為定有期限，但因原告何時解除契約並不確定，其期
        限之屆至即不確定，是亦屬給付無確定期限。而原告發
        函表示於解除契約時，亦同時催告被告結算並給付違約
        金，被告根林公司及乙○○，自應分別自98年12月26日
        及29日受催告時起負遲延責任。原告就已繳納之土地及
        房屋價款，請求自繳款之翌日起計算遲延利息，尚非有
        據。被告辯稱違約金部分，兩造並未約定可以請求遲延
        利息，原告不得請求此部分之遲延利息云云，亦非可採
        。
      (3)從而，原告均得就被告乙○○應返還之土地價款及違約
        金各11萬元，請求被告乙○○自98年12月30日起至清償
        日，按週年利率百分之5 計付遲延利息。原告甲○○及
        丁○○亦均得就被告根林公司應返還之房屋價款191 萬
        元及197 萬元及應給付之違約金40萬9,500 元及44萬5,
        500 元，自98年12月27日起至清償日，按年息百分之5
        計付遲延利息。
四、綜上所述，原告依民法第259 條第1 款、第2 款之規定，請
    求被告返還土地及房屋價款，並非有據。其另依土地預定買
    賣契約第8 條、房屋預定買賣契約書第17條約定，請求被告
    乙○○附加自受領時起之利息各返還原告已付之土地價款，
    另請求被告根林公司附加自受領時起之利息返還原告已付之
    房屋價款，再請求被告乙○○各給付原告以房地總價15% 計
    算但以已繳土地價款為上限之違約金及其遲延利息，再請求
    被告根林公司分別給付原告以房地總價15% 計算之違約金及
    其遲延利息，而聲明請求被告根林公司應給付原告甲○○36
    2 萬2,440 元，及其中191 萬元自附表一所示各金額及日期
    日起，另136 萬5 千元自98年12月27日起，均至清償日止，
    按年息5%計算之利息；請求被告根林公司應給付原告丁○○
    381 萬2,760 元，及其中197 萬元自附表二所示各金額及日
    期日起，另148 萬5 千元自98年12月27日起，均至清償日止
    ，按年息5%計算之利息。另請求被告乙○○應各給付原告甲○○、丁○○22萬元，及其中11萬元分別自95年11月4 日及
    95年11月26日起，其餘11萬元各自98年12月30日起，均至清
    償日止按年息5%計算之利息，於主文第一至四項所示之範圍
    內，核屬有據，應予准許，逾此部分，則無理由，應予駁回
    。又原告之訴經准許部分，兩造分別陳明願供擔保，請准宣
    告假執行或免予假執行，經核均無不合，爰分別酌定相當金
    額，准許之。至原告之訴經本院駁回部分，其假執行之聲請
    即失所附麗，應併予駁回之。
五、本件事證已臻明確，兩造其餘訴訟資料及攻擊、防禦方法，
    核與結論之判斷不生影響，爰不一一論列，附此敘明。
六、本件為終局判決，爰依職權確定訴訟費用額為6 萬4,063 元
    ，並命被告根林公司負擔其中64063 分之54955 ，命被告乙○○負擔其中64063 分之4740，其餘則由原告負擔。據此，
    被告根林公司應賠償原告之訴訟費用為5 萬4,955 元，被告
    乙○○應賠償原告之訴訟費用則為4,740 元。
七、訴訟費用裁判之依據：民事訴訟法第79條、第85條第1 項但
    書。
中    華    民    國    99    年    5     月    18    日
                  民事第二庭  法  官  周群翔
以上正本證明與原本無異。
如對本判決上訴，應於判決送達後20日內向本院提出上訴狀。
中    華    民    國    99    年    5     月    21    日
                              書記官  游育慈
附表一：                     附表二：
┌───────┬────┐┌───────┬────┐
│利息起算日    │金  額  ││利息起算日    │金  額  │
├───────┼────┤├───────┼────┤
│95年11月13日  │64萬元  ││95年11月25日  │66萬元  │
├───────┼────┤├───────┼────┤
│96年8 月6 日  │32萬元  ││96年8 月10日  │33萬元  │
├───────┼────┤├───────┼────┤
│96年10月25日  │48萬元  ││96年9 月12 日 │49 萬元 │
├───────┼────┤├───────┼────┤
│97年2 月8 日  │47萬元  ││97年3 月26日  │49 萬元 │
└───────┴────┘└───────┴────┘

司法院資訊處製作；財團法人民間司法改革基金會備份。
